ACORDAO-COMPLETO-2393937

ACÓRDÃO 688/2020 ATA 9/2020 - PLENÁRIO

VISTOS, relatados e discutidos estes autos de denúncia a respeito da ausência de prestação de contas por parte da diretoria do Sindicato dos Trabalhadores na Indústria de Cimento, Cal e Gesso, Trabalhadores nas Indústrias de Ladrilhos Hidráulicos e Produtos de Cimentos em Geral no Estado do Amazonas, referentes aos exercícios de 2000 a 2016.
ACORDAM os ministros do Tribunal de Contas da União, reunidos em sessão do Plenário, ante as razões expostas pelo relator, em:
9.1. aplicar ao Sr. Idalece Ferreira Rodrigues, a multa prevista no art. 58, IV da Lei 8.443/92 c/c art. 268, IV do RI/TCU, no valor de R$ 3.200,00 (três mil e duzentos reais) , com a fixação do prazo de quinze dias, a contar da notificação, para que comprove, perante este Tribunal (art. 214, III, ‘a’, do RI/TCU) , o recolhimento da dívida aos cofres do Tesouro Nacional, atualizada monetariamente desde a data do presente acórdão até a do efetivo recolhimento, se for paga após o vencimento, na forma da legislação em vigor;
9.2. autorizar, desde logo, nos termos do art. 28, II, da Lei 8.443/1992, a cobrança judicial das dívidas, caso não atendida a notificação; 
9.3. reiterar o ofício de diligência com o mesmo teor daquele contido à peça 20.

Denúncia a respeito da ausência de prestação de contas por parte da diretoria do Sindicato dos Trabalhadores na Indústria de Cimento, Cal e Gesso, Trabalhadores nas Indústrias de Ladrilhos Hidráulicos e Produtos de Cimentos em Geral no Estado do Amazonas, referentes aos exercícios de 2000 a 2016.

Entidades do Governo do Estado do Amazonas.

3. Interessados/Responsáveis:
3.1. Interessado: Identidade preservada (art. 55, caput, da Lei 8.443/1992).
3.2. Responsável: Identidade preservada (art. 55, caput, da Lei 8.443/1992).

13.1. Ministros presentes: José Mucio Monteiro (Presidente), Walton Alencar Rodrigues, Benjamin Zymler, Augusto Nardes, Aroldo Cedraz, Raimundo Carreiro, Ana Arraes, Bruno Dantas e Vital do Rêgo.
13.2. Ministros-Substitutos presentes: André Luís de Carvalho e Weder de Oliveira (Relator).

WEDER DE OLIVEIRA

Transcrevo, com ajustes de forma, a instrução apresentada (peças 25, 26 e 27) pela Secretaria de Controle Externo do Trabalho e Entidades Paraestatais (SecexTrabalho) :
“Trata-se de denúncia (peça 1) a respeito da ausência de prestação de contas por parte da diretoria do Sindicato dos Trabalhadores na Indústria de Cimento, Cal e Gesso, Trabalhadores nas Indústrias de Ladrilhos Hidráulicos e Produtos de Cimentos em Geral no Estado do Amazonas (CNPJ 34.513.812/0001-52) referentes aos exercícios de 2000 a 2016.
HISTÓRICO
2.	Observa-se, inicialmente, que as intervenções anteriores nos autos estavam sob a responsabilidade da SECEX/AM. Com as alterações introduzidas pela Portaria Segecex 6, de 18/2/2019, os conselhos de fiscalização profissional passaram a integrar a clientela da SecexTrabalho, a contar de 1/4/2019. Assim, dando prosseguimento à instrução dos autos, passamos a elaboração do histórico dos fatos até o momento. 
3.	Na análise inicial dos autos (peça 4) , a Unidade Técnica realizou a exame de admissibilidade da denúncia, ocasião em que considerou preenchidos os requisitos estabelecidos no art. 235 do Regimento Interno do TCU. Na mesma oportunidade, realizou o exame da materialidade, risco e relevância, considerando pertinente o prosseguimento da apuração no âmbito desta Corte, uma vez caracterizadas as condições previstas no art.106, § 3º, inciso II, da Resolução TCU 259/2014 (alto risco, materialidade ou relevância) .
4.	Quanto ao mérito, a instrução propugnou pela realização de diligência junto ao Sindicato dos Trabalhadores na Indústria de Cimento, Cal e Gesso, Trabalhadores nas Indústrias de Ladrilhos Hidráulicos e Produtos de Cimentos em Geral no Estado do Amazonas a fim que este apresentasse as seguintes informações:
‘a) Atas ou documento equivalente de apreciação das prestações de contas dos recursos decorrentes das contribuições sindicais referentes aos exercícios de 2011 a 2016, acompanhadas dos pertinentes pareceres do Conselho Fiscal;
b) Cópia do estatuto do sindicato.’
5.	Cabe observar, desde já, que havia uma divergência com relação ao endereço do sindicado denunciado, constando a Av. Sete de Setembro, 1251 - Ed. Antonio Simões, 2º Andar, Sala 211 – Centro, Cep: 69.005-141 - Manaus – AM, na informação no denunciante (peça 1) ; e a Rua Marcilio Dias, 256 – Centro, Cep: 69.005-270 - Manaus – AM, na pesquisa junto ao sistema CNPJ da Receita Federal (peça 6) .
6.	Em face dessa divergência, a Unidade Técnica encaminhou, em 23/5/2017, ofício de diligência aos dois endereços (peças 8-9) , sendo devidamente entregue o ofício encaminhado ao primeiro endereço (peça 12) e devolvido em razão de mudança o ofício encaminhado ao segundo (peça 11) . A diligência foi promovida com amparo em delegação de competência conferida pelo Relator.
7.	Novos ofícios foram encaminhados em 12/6/2017 (peça 13) e em 23/6/2017 (peça 14) , havendo menção a tratar-se de reiteração apenas no segundo ofício. Ambos ofícios foram devidamente entregues conforme ARs/ECT juntados às peças 15 e 16, respectivamente. Constam nos autos cópia dos mesmos ofícios com atesto de recebimento em mãos na data de 28/6/2018 (peças 17 e 18) .
8.	Ante a omissão no atendimento da diligência, a Unidade Técnica promoveu nova pesquisa de endereço junto ao sistema CNPJ da Receita Federal e reproduziu documento onde consta o endereço fornecido pelo denunciante (peça 19) , encaminhando novo oficio de reiteração em 12/2/2019 (peça 20) , devidamente entregue ao destinatário em 21/2/2019 (peça 21) . Novamente o sindicato permaneceu em silêncio.
EXAME TÉCNICO
9.	Retornam os autos para prosseguimento da instrução, estando caracterizada a omissão do Sindicato dos Trabalhadores na Indústria de Cimento, Cal e Gesso, Trabalhadores nas Indústrias de Ladrilhos Hidráulicos e Produtos de Cimentos em Geral no Estado do Amazonas em atender a diligência desta Corte reiterada em diversas oportunidades desde 23/5/2017.
10.	Nos termos do art. 58, inciso IV, da Lei 8.443/1992, estará sujeito a multa o responsável deixar de atender, no prazo fixado, sem causa justificada, a diligência do Relator ou a decisão do Tribunal.
11.	Cumpre esclarecer, por oportuno, que os ofícios encaminhados ao sindicato tinham como destinatários os presidentes Sr. Pedro Nascimento de Sousa (peças 8-9, 13-14 e 17-18) e Sr. Idalece Ferreira Rodrigues (peça 20) . Os ofícios juntados às peças 17-18, embora indiquem como destinatário o Sr. Pedro Nascimento de Sousa, foram recebidos em mãos pela Sr. Idalece Ferreira Rodrigues (CPF XXX.522.842-XX) , conforme assinatura aposta no corpo dos ofícios.
12.	Compulsando os autos, verifica-se não há nenhum documento ou registro que identifique quem era o presidente do sindicado nas datas em que foram remetidos os ofícios pela SECEX/AM, exceto o documento original da denúncia que arrola como presidente o Sr. Pedro Nascimento de Sousa (peça 1, p.2) . Buscando esclarecer esse fato, foram efetuadas exaustivas pesquisa nos sistemas acessíveis aos auditores deste Tribunal e na internet, sendo localizados, no site do Ministério do Trabalho (http://trabalho.gov.br/servicos-do-ministerio/servicos-do-trabalho/para-o-trabalhador/consulta-de-acordo-ou-convencao-coletiva) , Acordos Coletivos firmados pelo sindicato, onde constam como presidentes o Sr. Pedro Nascimento de Souza, em Acordo protocolado em 6/3/2017 (peça 22) e o Sr. Idalece Ferreira Rodrigues (CPF XXX.522.842-XX) , em Acordo protocolado em 25/7/2019 (peça 23) .
13.	Foi localizado, também, edital publicado no Jornal ‘Amazonas Em Tempo’ (https://issuu.com/amazonasemtempo/docs/emtempo-16-05-17) , datado de 16/7/2017 (peça 24) , referente a convocação promovida pelo Conselho Fiscal do Sindicato para realização de Assembleia Geral Extraordinária para o dia 26/5/2017, com a seguinte ordem do dia: 1 – Afastamento da Diretoria Executiva, 2 – Empossar a Junta Governativa. 
14.	A partir dessas novas informações carreadas aos autos, verifica-se que o Ofício 1125/2017-TCU/SECEX-AM, de 23/5/2017 (peça 8) , que tinha como destinatário o Sr. Pedro Nascimento de Souza, embora expedido na gestão desse responsável, somente foi entregue no endereço do sindicato em 1/6/2017 (peça 12) , em data posterior à Assembleia destinada a afastar a Diretoria Executiva e empossar a Junta Governativa. Ou seja, as evidências indicam que o Sr. Pedro Nascimento de Souza não estava mais na presidência do sindicato naquela época. Verifica-se, ainda, que os ofícios 1383/2017-TCU/SECEX-AM, de 12/6/2017 (peça 13) e 1463/2017-TCU/SECEX-AM, de 23/6/2017 (peça 14) , foram entregues no endereço do sindicato, via correios, em 22/6/2017 e 3/7/2017, respectivamente (peças 15 e 16) , também em data posterior à referida Assembleia, possivelmente ainda na gestão da Junta Governativa que seria empossada na Assembleia Geral. Torna-se forçoso reconhecer que esses ofícios foram entregues no sindicato em período de conturbada transição. 
15.	Posteriormente, no entanto, os mesmos ofícios 1383/2017-TCU/SECEX-AM, de 12/6/2017 (peça 13) e 1463/2017-TCU/SECEX-AM, de 23/6/2017 (peça 14) , foram entregues em mãos pela Unidade Técnica no sindicato, na data de 28/6/2018 (peças 17-18) , estando aposto no corpo dos ofícios o atesto de recebimento firmado pelo então presidente Idalece Ferreira Rodrigues. Novo ofício encaminhado pela SECEX/AM em 12/2/2019 (peça 20) , igualmente tinha como destinatário o Sr. Idalece Ferreira Rodrigues, e foi entregue no endereço do sindicato em 21/2/2019 (peça 21) . Além disso, não é desarrazoado aventar a possibilidade de que o Sr. Idalece Ferreira Rodrigues já estivesse à frente do sindicato por ocasião do recebimento dos ofícios anteriores, até mesmo na condição de membro da Junta Governativa.
16.	Em razão das informações e evidências acima registradas, entende-se que restou demonstrado que a omissão no atendimento das diligências desta Corte deve ser atribuída ao Sr. Idalece Ferreira Rodrigues
17.	Compulsando os autos, verifica-se que nos ofícios de diligência acima referidos constava expressamente o esclarecimento de que ‘o não atendimento à diligência, no prazo fixado, sem causa justificada, poderá ensejar a aplicação da multa prevista no art. 58, inciso IV, da Lei 8.443/1992, a qual prescinde de realização de prévia audiência, nos termos do art. 268, § 3°, do Regimento Interno do TCU’.
18.	Conforme destacado nos ofícios, o Regimento Interno do TCU estabelece que deve ser esclarecido à pessoa diligenciada que o não atendimento injustificado pode ensejar a aplicação de multa, em privilégio aos princípios do devido processo legal, contraditório e ampla defesa, nos termos do art. 268, IV e § 3º, in verbis:
‘Art. 268. O Tribunal poderá aplicar multa, nos termos do caput do art. 58 da Lei 8.443, de 1992, atualizada na forma prescrita no § 1º deste artigo, aos responsáveis por contas e atos adiante indicados, observada a seguinte gradação:
IV – descumprimento, no prazo fixado, sem causa justificada, à diligência determinada pelo relator, no valor compreendido entre cinco e cinquenta por cento do montante a que se refere o caput;
.......................................................................................................................................
§ 3º A multa aplicada com fundamento nos incisos IV, V, VI, VII ou VIII prescinde de prévia audiência dos responsáveis, desde que a possibilidade de sua aplicação conste da comunicação do despacho ou da decisão descumprida ou do ofício de apresentação da equipe de fiscalização.”
19.	Em razão do exposto, resta plenamente justificada a aplicação de multa ao responsável antes mencionado. 
20.	Acerca das comunicações processuais, cumpre esclarecer que o art.179 do RI/TCU estabelece que a comunicação de diligência deve ser promovida por um dos seguintes meios: 
‘I – mediante ciência da parte, efetivada por servidor designado, por meio eletrônico, fac-símile, telegrama ou qualquer outra forma, desde que fique confirmada inequivocamente a entrega da comunicação ao destinatário;
II – mediante carta registrada, com aviso de recebimento que comprove a entrega no endereço do destinatário;
III – por edital publicado nos órgãos oficiais, quando o seu destinatário não for localizado.’
21.	No presente caso, as comunicações foram dirigidas ao endereço do sindicato ou recebidas em mãos, conforme demonstrado anteriormente. Cumpre esclarecer que a situação do sindicato no sistema CNPJ da Receita Federal consta como ‘Inapta’, e o endereço indicado não corresponde ao da entidade, uma vez que ofício encaminhado pela SECEX/AM retornou com o motivo ‘mudou-se’ (peça 11) . Além disso, os demais ofícios encaminhados ao endereço fornecido pelo denunciante, e contendo como destinatário o sindicado, foram devidamente entregues, conforme ARs/ECT já mencionados nestes autos.
22.	Apenas para deixar claro limite da competência desta Corte com relação à fiscalização da contribuição sindical, entende-se oportuno reproduzir trecho elucidativo inserido no Voto do Ministro-Relator Augusto Sherman Cavalcanti que fundamentou o Acórdão 2035/2019-TCU-Plenário:
‘5. As entidades alvo da presente representação são entidades sindicais patronais, atuando ao abrigo do art. 8º, inciso I, da Constituição Federal de 1988. Em relação às entidades sindicais, o Tribunal tem jurisprudência firmada de que, nos termos do art. 71, incisos II e IV, da CF/1988, compete-lhe fiscalizar a aplicação, por parte dos sindicatos, dos recursos proveniente da contribuição sindical, por se tratar de espécie de contribuição compulsória especial, tendo, portanto, natureza tributária (cf. Decisões 719/1994 e 632/1998, e Acórdãos 505/1995 e 15/2001, 2065/2008 e 2771/2009, todos do Plenário) . Entretanto, nos termos do Acórdão 505/1995-TCU-Plenário e a Decisão 632/1998-TCU-Plenário, foi decido não competir ao TCU exigir prestação de contas anuais das entidades sindicais. Esse entendimento mais recentemente se consolidou pela justificativa do veto do Sr. Presidente da República ao art. 6º da Lei 11.648/2011, nos seguintes termos:
‘O art. 6º viola o inciso I do art. 8º da Constituição da República, porque estabelece a obrigatoriedade dos sindicatos, das federações, das confederações e das centrais sindicais prestarem contas ao Tribunal de Contas da União sobre a aplicação dos recursos provenientes da contribuição sindical. Isto porque a Constituição veda ao Poder Público a interferência e a intervenção na organização sindical, em face o princípio da autonomia sindical, o qual sustenta a garantia de autogestão às organizações associativas e sindicais.’
6. Dessa forma, embora a CF/88 estabeleça a competência fiscalizatória do TCU sobre essas entidades, essa competência acaba limitada ao julgamento de responsáveis por danos ao erário. Tem-se, portanto, que a jurisdição do Tribunal sobre essas entidades está adstrita aos casos em que se comprove a ocorrência de dano ao erário na aplicação dos recursos oriundos da contribuição sindical. Não compete ao TCU, portanto, a promoção de ações ordinárias de fiscalização e controle nessas instituições, tais como a realização de auditorias e o julgamento de prestação de contas anuais.’
23.	No presente caso, está configurada a competência desta Corte, por se tratar de denúncia acerca da ausência de prestação de contas dos recursos oriundos da contribuição sindical à respectiva Assembleia Geral, relativas aos exercícios de 2014, 2015 e 2016. A ausência de prestação de contas pressupões a ausência de comprovação da regularidade na aplicação dos recursos, com possibilidade da ocorrência de dano ao erário.
24.	Importante observar que, com o advento da Lei 13.467/2017, a contribuição sindical passou a ser voluntária, exigindo-se prévia e expressa autorização para o seu desconto no salário dos empregados, perdendo a característica da compulsoriedade e, por consequência, a natureza tributária;
PROPOSTA DE ENCAMINHAMENTO
25.	Ante todo o exposto, submetem-se os autos à consideração superior, propondo:
25.1. que seja aplicada ao Sr. Idalece Ferreira Rodrigues (CPF XXX.522.842-XX) , a multa prevista no art. 58, IV da Lei 8.443/92 c/c art. 268, IV do RI/TCU, com a fixação do prazo de quinze dias, a contar da notificação, para que comprove, perante este Tribunal (art. 214, III, ‘a’, do RI/TCU) , o recolhimento da dívida aos cofres do Tesouro Nacional, atualizada monetariamente desde a data do acórdão até a do efetivo recolhimento, se for paga após o vencimento, na forma da legislação em vigor;
25.2. que seja autorizada, desde logo, nos termos do art. 28, II, da Lei 8.443/1992, a cobrança judicial da dívida, caso não atendida a notificação;
25.3. que seja reiterado o ofício de diligência com o mesmo teor daquele contido na peça 20, fazendo-se menção aos ofícios anteriores não atendidos (peças 8, 13, 14 e 20) .”
A representante do MP/TCU (peça 28) , subprocurador-geral Lucas Rocha Furtado, concordou com a proposta da unidade instrutiva.
	É o relatório.

não há.

Subprocurador-Geral Lucas Rocha Furtado.

DENÚNCIA. AUSÊNCIA DE PRESTAÇÃO DE CONTAS. NÃO ATENDIMENTO DE DILIGÊNCIA. MULTA. REITERAÇÃO DE DILIGÊNCIA.

DENÚNCIA (DEN)

Secretaria de Controle Externo do Trabalho e Entidades Paraestatais (SecexTrabalho).

Trata-se de denúncia[footnoteRef:2] a respeito da ausência de prestação de contas por parte da diretoria do Sindicato dos Trabalhadores na Indústria de Cimento, Cal e Gesso, Trabalhadores nas Indústrias de Ladrilhos Hidráulicos e Produtos de Cimentos em Geral no Estado do Amazonas, referentes aos exercícios de 2000 a 2016. [2:  Peça 1.] 
Preliminarmente, verifico que a denúncia preenche os requisitos de admissibilidade constantes no art. 235 do Regimento Interno do TCU, haja vista ter sido realizada por legitimado (art. 234 do RI/TCU) , a matéria ser de competência do Tribunal, referir-se a responsável sujeito a sua jurisdição, estar redigida em linguagem clara e objetiva, conter nome legível, qualificação e endereço do denunciante, bem como encontrar-se acompanhada de indício concernente à irregularidade denunciada, devendo ser apurada em caráter sigiloso, para fins de comprovar a sua procedência, nos termos do art. 234, § 2º, do Regimento Interno do TCU.
Assim, conheço da denúncia.
Diante da necessidade de maior esclarecimento do caso, a unidade instrutiva encaminhou ofício de diligência[footnoteRef:3] solicitando as seguintes informações: [3:  Peças 8, 9, 13, 14 e 20.] 
“a) Atas ou documento equivalente de apreciação das prestações de contas dos recursos decorrentes das contribuições sindicais referentes aos exercícios de 2011 a 2016, acompanhadas dos pertinentes pareceres do Conselho Fiscal;
b) Cópia do estatuto do sindicato.”
Os ofícios expedidos pelo Tribunal foram recebidos[footnoteRef:4] pelo então presidente do sindicato, Sr. Idalece Ferreira Rodrigues que, no entanto, não atendeu a demanda do Tribunal. [4:  Peças 17 e 18.] 
Diante disso, a unidade instrutiva reiterou[footnoteRef:5] a demanda e o mesmo responsável[footnoteRef:6], mais uma vez, não atendeu à diligência. [5:  Peça 20.]  [6:  Peça 21.] 
Em razão da omissão, por parte do presidente do referido sindicado, em encaminhar as informações demandadas, a unidade instrutiva propôs a aplicação de multa prevista no art. 58, IV, da Lei 8.443/1992, sanção acerca da qual fora alertado o Sr. Idalece Ferreira Rodrigues em caso de não atendimento justificado da diligência.
O representante do MP/TCU, subprocurador-geral Lucas Rocha Furtado, concordou com a proposta apresentada pela unidade instrutiva[footnoteRef:7]. [7:  Peça 28.] 
II
Acolho a análise da unidade instrutiva, corroborada pelo representante do MP/TCU, a qual adoto como razões de decidir.
A ausência de resposta prejudica a atuação do Tribunal no esclarecimento do caso, visto que os elementos anteriormente carreados aos autos não permitem posicionamento seguro quanto ao mérito, no que se refere à existência de documentação relacionada às prestações de contas.
Assim, concordo que deva ser aplicada multa ao Sr. Idalece Ferreira Rodrigues, em razão da falta de atendimento à diligência promovida pelo Tribunal, independentemente de que seja reiterada a demanda a fim de se obter os elementos necessários ao deslinde da matéria.
Diante do exposto, manifesto-me pela aprovação do acórdão que ora submeto à apreciação deste Colegiado. 
TCU, Sala das Sessões Ministro Luciano Brandão Alves de Souza, em 25 de março de 2020.
Weder de Oliveira 
Relator